臺北高等行政法院判決
　　　　　　　　　　　　　　　　　　 94年度簡字第00826號
原　　　告　甲○○
被　　　告　臺北市政府社會局
代　表　人　薛承泰(局長)
訴訟代理人　乙○○
　　　　　　丙○○
上列當事人間因低收入戶生活扶助事件，原告不服台北市政府中
華民國93年12月24日府訴字第09309343700號訴願決定，提起行
政訴訟。本院判決如下：
    主  文
原告之訴駁回。
訴訟費用由原告負擔。
    事  實
壹、事實概要：
  一按原告曾依社會救助法之規定，向被告機關所屬下級機關（
    職務關係上之下級機關）台北市中正區公所申請「將其所屬
    之戶（原告及其子、女共3人）納入低收戶之範圍，並發給
    生活扶助金」，因為「生活扶助金」是按月持續發給，具有
    持續性。往後台北市中正區公所即定期或不定期依職權審查
    轄區所屬之低收入戶是否符合資格。
  二而台北市中正區公所辦理民國（下同）92年度低收入戶總清
    查時，將原告及其家屬所屬之家庭初審為低收入戶第3類，
    並送被告機關核定。被告機關因此於92年12月5日作成北市
    社二字第09242430600號函復台市中正區公所准予核定（自
    93年12月17日起生效），並由台北市中正區公所以92年12月
    17日北市正社字第09232714100號函轉知原告審核處分結果
    ，該行政處分之規制性決定內容如下：
    (一)自93年1月起核列原告、原告長子及原告長女等3人為低收
      入戶第3類。
    (二)惟因其等動產超過標準，不予生活扶助。
  三原告不服上開審核處分，於93年1月12日以申覆書向台北市
    中正區公所提出陳情，經初審後送被告機關複審，被告機關
    重新審核後，以93年2月13日北市社二字第09330677600號函
    復原告。
  四原告仍不服上開審核處分，而於93年3月15日向被告機關提
    起訴願，經被告機關轉送台北市政府審議。
  五審議結果，台北市政府於93年12月24日作成府訴字第093093
    43700號訴願決定書，為以下之規制性決定：
    (一)關於93年1月至7月不予低收入戶生活扶助之處分，訴願駁
      回。
    (二)關於93年8月以後不予低收入戶生活扶助之處分，訴願不
      受理（理由則是從該時起已依原告之申請內容按月發給生
      活扶助金）。
  六原告因此提起本件行政訴訟，請求被告機關發給「93年1月
    至同年7月，以第2類之標準計算、共計7個月之生活扶助金
    115,073元。
    【註】：第2類每月給付標準如下：
            每一未成子女5,813元。
            原告子女共計2人金額為11,626元。
            加計4,813元之家庭補助費。
            合計為16,439元。
貳、兩造聲明：
  一原告聲明：
    (一)求為判決撤銷原處分及訴願決定。
    (二)被告機關應作成「自93年1月起至93年7月止，按第2類生
      活扶助標準，發給原告生活扶助費」之行政處分。
  二被告聲明：
    求為判決駁回原告之訴。
參、兩造之爭點：
  一原告主張之理由：
    原告係單親扶養18歲以下子女2人均在學，僅靠原告在中正
    區公所擔任臨時工，每月1萬元之工資收入維生，無固定工
    作，依法應照基本工資計算每月收入（93年度每人每月基本
    工資為15,840元，換算20個工作天為10,560元），原告93年
    3月12日之訴願書，93年5月6日之訴願理由補充書，93年7月
    27日之訴願理由再說明書，及各次所附之證明文件，從第1
    次訴願書即已敘述非常詳實，惟總是被扭曲推諉不被採信。
  二被告主張之理由：
    (一)與本案有關之相關法規範：
      1.社會救助法第4條：
        本法所稱低收入戶，係指家庭總收入平均分配全家人口
        ，每人每月在最低生活費標準以下者。
        前項所稱最低生活費標準，由中央、直轄市主管機關參
        照中央主計機關所公布當地區最近1年平均每人消費支
        出60%定之；直轄市主管機關並應報中央主管機關備查
        。
      2.92年10月23日府社二字第09202526000號公告：
        公告事項：台北市93年度最低生活費標準訂為每人每月
                  新臺幣13797元整。
      3.社會救助法第5條：
        前條所稱家庭總收入應計算人口範圍如下：
        一、直系血親。但子女已入贅或出嫁且無扶養能力可資
            證明者，得不計算。
        二、同一戶籍或共同生活之旁系血親及負扶養義務之親
            屬。
        三、綜合所得稅列入扶養親屬寬減額之納稅義務人。
      4.社會救助法施行細則第2條：
        本法第4條第1項所稱家庭總收入，指下列各款之總額：
        一、工作收入：
            依據其戶籍所在地直轄市政府或行政院勞工委員會
            訂定之各項職業收入計算標準核定之。
        二、資產之收益：
            包括動產及不動產之收益。
        三、其他收入：
            前2款以外非屬社會救助給付之收入。
      5.社會救助法施行細則第5條：
        依本法第10條申請生活扶助者，其家庭總收入以外之財
        產總額超過中央主管機關或直轄市主管機關公告之當年
        度一定金額者，不予扶助。
      6.社會救助法施行細則第3條：
        有下列情形之一者，不予列入全家人口之工作收入，亦
        不核算其最低生活費用：
        一、應徵（召）入營服役者。
        二、在學領有公費者。
        三、入獄服刑、因案羈押或依法拘禁者。
        四、失蹤6個月以上者。
        前項情形，應提出證明文件。
      7.社會救助法施行細則第9條：
        本法第15條第1項所稱低收入戶中有工作能力者，指16
        歲以上，未滿65歲，無下列情事之一者：
        一、大學校院博士班、空中大學及空中專科進修補習學
            校以外之在學學生。
        二、身心障礙致不能工作者。
        三、罹患嚴重傷、病，必須3個月以上之治療或療養者
            。
        四、照顧罹患嚴重傷、病需要3個月以上治療或療養之
            共同生活或受扶養親屬，致不能工作者。
        五、獨立扶養12歲以下血親卑親屬者。
        六、婦女懷胎6個月以上至分娩後2個月內者。
        七、其他經直轄市、縣（市）主管機關認定者。
        前項年齡之計算，以調查當時之實足年齡為準。第1款
        應檢具在學證明書；第3款與第4款之受嚴重傷、病者及
        第6款之懷胎或生產婦女應檢具公立醫療機構或經中央
        衛生主管機關評鑑合格之醫院診斷書。
      8.臺北市低收入戶調查及生活扶助作業規定第4點（三）
        ：
        前述薪資調查報告未列明者，需提供其他相關證明憑核
        ，如無法提供證明，則依各類員工初任人員平均薪資計
        算（91年度各業員工初任人員平均薪資為24,681元）。
      9.臺北市低收入戶調查及生活扶助作業規定第4點（四）
        ：
        有工作能力而無固定工作或未工作者，其工作收入以行
        政院勞工委員會最近1年度公布之基本工資為基礎，換
        算每人每日之基本工資，再以每月20個工作日計算」（
        93年度每人每月基本工資為15,840元，換算20個工作天
        為10,560元）。
      10.臺北市低收入戶調查及生活扶助作業規定第6點：
        台北市低收入戶申請生活扶助者，平均每人存款本金不
        得超過新臺幣15萬元，股票及其他投資併入上述限額計
        算。
    (二)同本件原告之訴訟理由略謂：
      1.原告稱原告長子及原告長女之存款已於91年3月16日全
        部用罄，嗣後，被告機關有關人員也證實原告長子及原
        告長女無存款亦無收入，被告機關卻為維持總清查誤審
        之低收入戶第3類，堅持將原告所得按各業員工初任人
        員平均薪資23,742元計。
      2.原告係單親且獨立扶養18歲以下子女2人皆在學，原告
        僅在中正區公所作臨時工，每月1萬元之薪資維生，依
        法應將原告之薪資以10,560元計算。請自93年1月起恢
        復低收入戶第2類，同時核發低收入戶第2類之家庭生活
        扶助費。
    (三)卷查本案，本件提起行政訴訟應予駁回理由如下：
      1.查原告喪偶，依社會救助法第5條規定，家庭總收入應
        計算人口範圍為原告之直系血親：原告、原告長子及原
        告長女，是以本案原告全戶共計3人。
      2.依財稅單位所提供最近1年度（91年度）財稅資料顯示
        ：
        (1)原告（甲○○，53年2月22日出生），41歲，依91年
          度財稅資料有薪資所得2筆計182,800元，故每月收
          入以15,233元。
        (2)原告長子（王裕奇，77年12月18日出生），17歲，學
          生，依社會救助法施行細則第9條規定係屬無工作能
          力者，依91年度財稅資料有利息所得1筆計53,747元
          ，故每月收入以4,479元計。其利息所得53,747元依
          原告長女泛亞銀行存摺影本所載存款約定利率5.2%
          ，推算其存款本金為1,033,596元。
        (3)原告長女（王俞涵，76年8月28日出生），18歲，學
          生，依社會救助法施行細則第9條規定係屬無工作能
          力者，依91年度財稅資料有利息所得1筆計53,747元
          ，故每月收入以4,479元計。其利息所得53,747元依
          原告長女泛亞銀行存摺影本所載存款約定利率5.2%
          ，推算其存款本金為1,033,596元。
      3.有關原告希自93年1月起恢復低收入戶生活扶助享領資
        格乙節，被告機關以93年8月11日北市社二字第0933754
        9600號函規定，自93年8月6日起適用92年度財稅資料為
        審核參考且原告於93年8月27日補附資料，故自93年1月
        至7月仍適用91年度財稅資料審核。被告機關依據原告
        補附資料及92年度財稅資料，以93年9月15日北市社二
        字第09337948200號函核准原告自93年8月為台北市低收
        入戶第3類，予以生活扶助，併予敘明。
    (四)綜上，原告全戶3人家庭月總收入為24,191元，平均每人
      每月收入為8,064元。全戶存款合計2,067,192元，平均每
      人為689,064元，超過每人動產（存款本金及投資）平均
      15萬元之規定。依93年度臺北市低收入戶家庭生活扶助標
      準，自93年1月起核列原告、原告長子及原告長女等3人為
      台北市低收入戶第3類，不予生活扶助，揆諸前揭規定，
      並無不合。
    理  由
壹、兩造爭執之要點：
    本案原告爭執7個月生活扶助費金額為115,073元，未達20萬
    元。而司法院曾於92年9月17日以（92）院台廳行一字第236
    81號令，依行政訴訟法第229條第2項之規定，將行政訴訟法
    第229條第1項之簡易案件金額（價額）自3萬元，提高為20
    萬元。故本案應認合於行政訴訟法第229條第1項第3款「其
    他關於公法上財產關係之訴訟，其標的之金額或價額在新臺
    幣20萬元以下者（原為3萬元，現提高為20萬元）」，應依
    簡易訴訟程序進行之。
貳、本案所涉及之背景法理說明：
  一按原告曾以「自己及子女合組之家庭為低收入戶」為由，向
    被告機關申請按月發給「生活扶助金」，又因為「生活扶助
    金」是按月持續發給，具有持續性。而每1個家庭的經濟資
    力也會上下浮沈，所以行政機關必須不斷隨時檢查已領取者
    是否仍符合資格，而從這裏會有很多以下之延伸性法律課題
    產生。
    (一)申請者之請領資格是否仍然具備，如果不具備時，哪一個
      時點開始必須要退款﹖是「資力改變當下」或「資力改變
      當時之翌月」，抑或「查獲日期」﹖另外發現資力已超過
      低收入戶標準，而排除給付範圍外時，事後如果資力又跌
      回低收入戶標準，是否仍要重行申請﹖
    (二)或許，申請者之請領資格始終具備，但是資力的改變導致
      其請領之等級發生改變，同樣有何時生效而改變給付等級
      之課題存在。這裏又可以分為二種情況。
      1.第1種情形是申請者之資力變好，必須少領錢。
      2.第2種情形是申請者之資力變差，可以多領錢。
      這2種情況是否要採取相同之處理標準。
    (三)又有關低收戶之證明要採取何種「證據方法」，有無「待
      證事實法律化」之現象存在﹖在主管機關主動調查時，如
      果申請者沒有提出相關證據資料時，主管機關要如何來處
      理，又處理完畢之後，如果申請人提出新的證據資料，主
      管機關應如何來評量此等新證據資料﹖
  二而處理以上之法律爭點，首先必須考量到社會扶助法之特性
    ，才能做出妥適之判斷結論。簡言之，社會扶助是國家對無
    資力者之積極保護，而不是對有資力憑己力賺得財產之消極
    保障或干涉，因此「既得權」觀念在這個實證法中，在利益
    衡量的過程中，其比重顯然是較輕。加上扶助給付要按月決
    定，人數又極為龐大，具有「大量行政」之特質，所以「行
    政效率」之價值會受到比較多的肯認。不僅整個實證法之設
    計會把行政效率放在較優先之地位，在法律解釋論上亦然。
參、在上開法理基礎下，本院之判斷結論如下：
  一本案爭議之特徵在於：
    (一)原告申請後，被告機關於92年間委託下級機關依職權進行
      調查時，依當時情況所掌握到之證據資料，僅有91年度之
      課稅資料，被告機關因此在當時決定給予原告第3級低收
      入戶，且有銀行存款超過15萬元，故決定自93年1月1日起
      不予發給生活扶助金。
    (二)原告爭執之重點則在於：「其91年3月16日已將上開存款
      用畢，自該時起即符合第2類低收戶之標準，被告機關對
      其提出之證據資料沒有仔細審查，才發生事實認定錯誤」
      等情。
  二在上開事實特徵，本諸以上之法理基礎，本院認為本件原告
    主張應屬無據，茲說明其理由如下：
    (一)依上開法理基礎，被告機關於92年12月5日作成北市社二
      字第09242430600號函之核定處分當時，已由台北市中正
      區公所以92年12月17日北市正社字第09232714100號函轉
      知原告審核處分結果，規制性效力之起點則為93年1月1日
      ，所憑之證據資料則為原告91年度之課稅申報資料。此時
      須注意：
      1.該等稅捐申報資料是被告機關處理大量行政時，在當時
        時空背景底下，唯一有能力獲得之資料。
      2.而且原告收到上開核定後，仍然有提出證據資料之可能
        ，用以推翻被告機關所依憑之所得稅申報資料對其資力
        所為之認定。
    (二)然而原告並不能即時提出足夠之證據資料來證明其事（原
      告只有提出銀行出具之存款證明，證明截至92年12月31日
      為止之存款餘額，但卻無法具體指明存款之去處），則被
      告機關依現有掌握之證據資料來核定原告之低收入戶等級
      ，並決定不予生活扶助金，自無錯誤可言。
    (三)後來原告終於於93年8月間才提出證據資料證明上開存款
      之去處（但並非如其所言逐步花掉），則依台北市低收入
      戶調查及生活扶助作業規定第8點(二)之規定（即「本市
      低收入戶申請以申請人檢齊完整資料之日為受理申請日，
      經核合規定者，生活扶助費追溯至受理申請月份發給」）
      ，被告機關以原告最終備齊資料之月份（93年8月）向後
      按月核發如原告申請之低收入戶生活扶助金，依現行法制
      作業，尚無錯誤。
據上論結，原告之訴為無理由，爰依行政訴訟法第236條、第98
條第3項前段，判決如主文。
中　　華　　民　　國　　94　　年　 　9　　月　 29  　 日
                              第五庭  法  官  帥嘉寶
上為正本係照原本作成。
本件以訴訟事件所涉及之法律見解具有原則性者為限，始得於本
判決送達後20日內向本院提出上訴狀並表明上訴理由，如已於本
判決宣示後送達前提起上訴者，應於判決送達後20日內補具上訴
理由（均按他造人數附繕本），且經最高行政法院許可後方得上
訴。
中　　華　　民　　國　　94　　年　 　9　　月　 29  　 日
   　　  　　　　　　　    　         書記官  蘇亞珍
